【裁判字號】    97,簡上,669
【裁判日期】    980331
【裁判案由】    竊盜
【裁判全文】
臺灣高雄地方法院刑事判決             97年度簡上字第669號
上  訴  人
即  被  告  乙○○
上  訴  人
即 輔 佐人  甲○○○
指定辯護人  本院公設辯護人馬碩遠
上列上訴人因竊盜案件，不服本院高雄簡易庭民國97年6 月26日
97年度審簡字第3257號第一審刑事簡易判決（聲請簡易判決處刑
案號：97年度偵字第14486 號），提起上訴，本院管轄之第二審
合議庭判決如下：
    主  文
原判決撤銷。
乙○○竊盜，處拘役貳拾日，如易科罰金，以新臺幣壹仟元折算
壹日。
    事  實
一、乙○○之智能程度屬中度智能障礙，其認知、現實判斷力及
    情緒、生理之控制力，因此智能不足之心智缺陷而減損，致
    其辨識行為違法及依其辨識而行為之能力，顯著減低。於民
    國97年5 月18日凌晨零時40分許，因夜深已無公車可搭乘返
    家，為供己代步之用，竟意圖為自己不法之所有，基於竊盜
    故意，在高雄市鼓山區○○○路83號前，徒手竊取丙○○所
    有之自行車1 輛（銀色捷安特、市值約新臺幣1,000 元）得
    手。嗣其騎乘前揭自行車正欲離去之際，遭丙○○攔阻並報
    警處理，始查悉上情。
二、案經高雄市政府警察局鼓山分局報告臺灣高雄地方法院檢察
    署檢察官偵查後聲請簡易判決處刑。
    理  由
壹、程序方面：
一、按被告之法定代理人或配偶，得為被告之利益獨立上訴，刑
    事訴訟法第345 條定有明文。查被告乙○○為禁治產人，其
    法定監護人為被告之母甲○○○一節，有本院86年度禁字第
    133 號民事裁定影本1 份附卷可稽（見本院卷第21頁），是
    輔佐人甲○○○為被告之法定代理人，依前揭規定，自得以
    其自己名義為被告乙○○之利益，獨立提起上訴，合先敘明
    。
二、證據能力部分：按被告以外之人於審判外之言詞或書面陳述
    ，除法律有規定者外，不得作為證據。又被告以外之人於審
    判外之陳述，雖不符前4 條之規定，而經當事人於審判程序
    同意作為證據，法院審酌該言詞陳述或書面陳述作成時之情
    況，認為適當者，亦得為證據，刑事訴訟法第159 條第1 項
    、第159 條之5 第1 項分別定有明文。查本案認定事實所引
    用之卷證資料，除原已符同法第159 條之1 至第159 條之4
    規定、及法律另有規定等傳聞法則例外規定，而得作為證據
    外，其餘卷證資料，並無證據證明係公務員違背法定程式所
    取得，檢察官、被告及辯護人於審判程序中復均同意作為認
    定本件犯罪事實之證據，且本院審酌前揭陳述作成時之情況
    ，並無違法取證之瑕疵，亦認以之作為證據為適當，是本件
    有關被告以外之人於審判外之言詞或書面陳述等供述證據，
    依前揭法條意旨，自均得為證據。
貳、實體方面：
一、上揭事實，迭據上訴人即被告乙○○於警詢、偵訊及本院審
    理時坦承不諱，核與被害人丙○○於警詢之證述相符。並有
    扣押物品目錄表、贓物認領保管單各1 紙及查獲照片2 張附
    卷可稽，足徵被告自白與事實相符，堪信屬實。本件事證明
    確，被告竊盜犯行洵堪認定。
二、核被告所為，係犯刑法第320 條第1 項之竊盜罪。按行為時
    因精神障礙或其他心智缺陷，致其辨識行為違法或依其辨識
    而行為之能力，顯著減低者，得減輕其刑，刑法第19條第2
    項定有明文。查被告為中度智能障礙，領有身心障礙手冊，
    且經本院宣告為禁治產人一節，有中華民國身心障礙手冊影
    本及前揭民事裁定各1 份在卷可佐。復經本院囑託財團法人
    臺灣省私立高雄仁愛之家附設慈惠醫院對被告施以精神鑑定
    ，該院參考被告之家庭史、個人生活史、一般疾病、精神病
    史、一般身體、神經學檢查及精神狀態檢查，鑑定結果認：
    「‧‧‧案發當時莊員雖有辨別是非之能力，知道偷腳踏車
    是不對的，也未受精神症狀干擾，但因受限其智能不足而影
    響其合理的判斷力（只顧及眼前的需求而忽略行為之後可能
    引發的後果）及生理行為的控制能力（如肚子餓就只想到吃
    ，而無法忍耐或尋求其他的管道處理；沒公車坐，看到喜歡
    的腳踏車就想先騎，而無法想到其他處理方式或忽略其行為
    之後果）。整體而言，犯案當時莊員因精神障礙或其他心智
    缺陷（中度智能不足）致其辨識行為違法之能力或依其辨識
    而行為之能力而有顯著減低。」等語，有慈惠醫院鑑定報告
    書1 份在卷可參（見本院卷第53至55頁）。本院參酌上開鑑
    定結果，並審酌被告於本案行為時，因其智能不足，屬心智
    缺陷之人，致對於認知、現實判斷力及情緒、生理之控制力
    不佳，行為受此症狀所影響，足認被告行為時確有因心智缺
    陷致其辨識行為違法之能力及依其辨識而行為之能力，均顯
    著減低之情形，爰依刑法第19條第2 項規定減輕其刑。
三、原審認被告罪證明確，予以論罪科刑，固非無見。惟查，被
    告行為時因有中度智能障礙屬心智缺陷之人，致其辨識行為
    違法之能力及依其辨識而行為之能力較一般人顯著降低，得
    依刑法第19條第2 項規定減輕其刑，已如前述，原審漏未審
    酌，尚有未合。被告及上訴人甲○○○以被告有中度智能障
    礙為由，提起上訴，請求減輕其刑，為有理由，自應由本院
    將原判決撤銷改判。爰審酌被告不思以正途獲取財物，竊取
    財物，毫無尊重他人所有物之體認，欠缺法紀觀念，且前已
    有多次竊盜前科，素行非佳，惟念被告於犯後已坦承犯行之
    態度，係因智能不足致控制力欠佳，所竊得之前揭自行車價
    值僅1,000 元，業據被害人自陳在卷（見警卷第5 頁），被
    害人所受損害非鉅，且業已歸還，有前揭贓物認領保管單1
    紙附卷可憑，而被害人於警詢亦表示不予追究被告刑責（見
    警卷第5 頁）等一切情狀，量處如主文第2 項所示之刑，並
    諭知易科罰金之折算標準，藉資懲儆。
四、又前揭慈惠醫院鑑定意旨並告以：「‧‧‧對於智能不足罪
    犯之處遇，監禁並非最適合之方式；對其施以適當之教育措
    施（並非住院治療或監護），亦遠比科刑重要‧‧‧」等語
    ，有前揭鑑定書1 份在卷可憑，足見被告並不適宜施以監護
    處分。又上訴人甲○○○於本院審理時陳稱：被告目前有在
    凱旋醫院治療中等語（見本院卷第64頁），足徵被告經前開
    醫院治療及上訴人甲○○○安置照顧後，尚難認被告有再犯
    或危害公共安全之虞，爰不依刑法第87條第2 項宣告為監護
    處分，併此敘明。
據上論斷，應依刑事訴訟法第455 條之1 第1 項、第3 項、第36
9 條第1 項前段、第364 條、第299 條第1 項前段，刑法第320
條第1 項、第19條第2 項、第41條第1 項前段，刑法施行法第1
條之1 ，判決如主文。
本案經檢察官顏漢文到庭執行職務。
中    華    民    國    98    年    3     月    31    日
                  刑事第九庭    審判長法  官   鄭詠仁
                                      法  官   方錦源
                                      法  官   謝枚霏
上列正本證明與原本無異。
本件不得上訴。
中    華    民    國    98    年    3     月    31    日
                                      書記官   楊馥如
附錄本判決論罪之法條全文
中華民國刑法第320條
（普通竊盜罪、竊佔罪）
意圖為自己或第三人不法之所有，而竊取他人之動產者，為竊盜
罪，處 5 年以下有期徒刑、拘役或 5 百元以下罰金。
意圖為自己或第三人不法之利益，而竊佔他人之不動產者，依前
項之規定處斷。
前二項之未遂犯罰之。


司法院資訊處製作；財團法人民間司法改革基金會備份。
